【裁判字號】    90,聲再,268
【裁判日期】    900627
【裁判案由】    聲請再審
【裁判全文】
臺灣高等法院刑事裁定                              九十年度聲再字第二六八號
    再審聲請人
    即受判決人  甲○○
    選任辯護人  楊曉邦
                朱百強
右列聲請人因詐欺案件，對於本院八十九年度上易字第三○五二號，中華民國八十九
年十一月十日確定判決（臺灣桃園地方法院八十八年度易字第一七六○號、臺灣桃園
地方法院檢察署八十八年度偵字第三四七九號)，聲請再審，本院裁定如左：
    主  文
再審之聲請駁回。
    理  由
一、聲請意旨略以：聲請人經聯絡先前於品風鋁公司之同事（因該公司現已結束營業
    ），詳細翻閱檔案後，始發現品風鋁公司經雲頂公司併購後之「章程」（聲證一
    號即品風鋁公司之章程影印本）及「組織架構圖」（聲證二號即品風鋁公司之組
    織架構圖影印本）兩項文件，為原審判決前因聲請人已離開品風鋁公司所無法取
    得，未能於原審中提出審酌。該等文件實足以證明所有本件採購案之背景事實，
    嘉園公司皆知之甚詳，且聲請人並無任何詐欺情事，應受無罪之判決。聲請人本
    為品風鋁公司之股東，係於八十六年四月十五日將所有股份讓予雲頂公司，並由
    雲頂公司全面收購品風鋁公司之所有股份，而聲請人則於八十六年五月起被任命
    為品風鋁公司之「經理董事」（見聲證二號之雲頂公司組織架構圖）。品風鋁公
    司亦於斯時起，成為雲頂公司之子公司。馬來西亞公司之「董事」慨念與我國不
    盡相同，非股東亦得因其餘董事之「指派」而為經理董事，此種「董事」地位僅
    相當於我國法下之公司部門經理，並無決定公司經營之權限更遑論所謂財務控制
    權。自品風鋁公司由雲頂公司於八十六年四月間併購後，聲請人除被任命為前開
    經理董事（負責生產管理）外，已非品風鋁公司之負責人，而僅為生產部門之業
    務主管，早已無財務控制權。此觀諸聲請人所提出之新證據：品風鋁公司遭併購
    後之公司章程第六十二條至九十四條之規定（聲證一號），即可知品風鋁公司之
    「董事」，共分為「董事」、「經理董事」以及「助理董事」三種，其中僅有「
    董事」係相當於我國公司法所稱之董事，而聲請人自八十六年五月起所擔任之「
    經理董事」，實與分司經營權以及財物控制權無關。依據前開「組織架構圖」品
    風鋁公司之採購業務於斯時即已改由邱鎮寧負責，此並可由歷審卷中與嘉園公司
    採購、付款之聯繫，皆改由邱鎮寧為之乙節，以為證明。尤有甚者，前開品風鋁
    公司經營權易手以及公司組織變更之情事，嘉園公司皆早已知悉，此可由偵查卷
    中聲請人通知嘉園公司之文件證實。是以，嘉園公司對於聲請人自八十六年四月
    起於品風鋁公司之身份角色有明確之認知，要無所謂隱瞞致陷於錯誤之情事。是
    以，聲請人於八十六年四月後即已非品風鋁公司之股東，更無所謂財務控制權可
    言，與是否已於八十六年七月十九日辭去董事職務無涉，更何況聲請人業已提出
    相關證據證明係於八十六年九月十九日始辭去該「經理董事」之職務，且直至同
    年十月三十日始行離開公司。因此，即便退萬步言，認為聲請人於七月十九日即
    已辭去董事乙職，惟斯時聲請人仍於公司負責生產部門之事項，其八十六年七月
    二十四日之傳真，並非向嘉園公司訂購貨物，而係因原料不足向其催交先前所下
    訂單之貨物，依據訂單向供應商催料乙事，自無任何詐欺情事可言。原判決竟將
    兩者混為一談，認為聲請人於辭去董事職務後，始喪失財務控制權，而聲請人隱
    瞞該事實即有詐欺故意，顯屬曲解聲請人之地位完全不因有無請辭董事而影響之
    事實，自有不當。本件嘉園公司與品風鋁公司間八十六年四月至七月間之貨款，
    雲頂公司皆每月分批付清，直至八月始因東南亞經濟風暴之影響，而無力付款。
    雙方公司於聲請人已無財務控制權及經營決策權後，仍正常交易三個多月，在雲
    頂公司皆有正常付款之情形下，聲請人僅為一公司部門主管，自對日後雲頂公司
    是否有能力支付相關貨款乙節無法知悉。是其本於生產管理之職責所在，向嘉園
    公司催交所需貨物，當無所謂詐欺之未必故意可言。聲請人於八十六年七月二十
    四日發出傳真時，尚在品風鋁公司任職（此為原判決所認定），縱或於七月十九
    日已辭去董事之職（聲請人否認，確實之辭職時間應為九月十九日），然聲請人
    然聲請人早於四月間將股份轉售予雲頂公司時即已喪失財務控制權，並僅負責生
    產管理，該等情事皆早為嘉園公司所知悉，核與聲請人於何時辭去董事乙職無涉
    ，自無所謂隱瞞無財務控制權之情事。且嘉園公司交付系爭貨物，係基於該公司
    與品風鋁公司之合約及訂單，要非基於聲請人之系爭傳真；更何況本件雲頂公司
    自八月起始無力支付貨款，實係遭受東南亞金融風暴之影響，要非聲請人有何詐
    欺情事。此觀諸歷審卷中聲請人協助嘉園公司催討貨款之事證，即可知聲請人絕
    無任何詐欺之未必故意存在。本件原判決對於聲請人於品風鋁公司之職位及品風
    鋁公司之運作方式皆未能細予審酌，且對於聲請人主觀不法構成要件之論斷，與
    法不合，顯有違法不當之處而前開所述之品風鋁公司經雲頂公司併購後之的程及
    組織架構圖於原審判決前皆因時間久遠而未能即時於馬來西亞發現、提出於原審
    中供審酌，現經聲請人先前於品風鋁公司之同事詳細翻閱檔案後，始發現該等文
    件。依據前開說明該等文件顯足以證明原判決所認定之事實與本件採購案之背景
    事實並不相符，聲請人並無任何隱瞞於公司地位變化之詐欺情事，應受無罪之判
    決是本件原審判決顯有刑事訴訟法第四百二十條第一項第六款之再審事由。
二、按因發見確實之新證據，足認受有罪判決之人應受無罪之判決者得聲請再審，固
    為刑事訴訟法第四百二十條第一項第六款所明定。惟（一）前所謂發見新證據，
    係指該證據當時已經存在，為法院及當事人所不及知，不及調查斟酌，至其後始
    行發見，且就證據本身形式上觀察，固不以絕對不須經過調查程序為條件，但必
    須顯然可認為足以動搖原有罪確定判決，而為受判決人無罪、免訴、免刑或輕於
    原判決所認罪名之判決者為限。此受理聲請再審之最後事實審法院，應就聲請再
    審理由之所謂「新證據」，是否具備事實審判決前已經存在，為法院、當事人所
    不知，事後方行發見之「嶄新性」，及顯然可認足以動搖原有罪確定判決，應為
    無罪、免訴、免刑或輕於原判決罪名之「顯然性」二要件，加以審查，為判斷應
    否准予開始再審之準據。（最高法院八十五年度台抗字第三０八號判決參照）（
    二）次查此所謂「確實之新證據」，係指其證據之本身在客觀上可認為真實，勿
    須經過調查，即足以動搖原判決，使受刑人得受有利之裁判者而言，若在客觀上
    就其之真實性為如何，尚欠明瞭，非經相當之調查，不能辨其真偽，即與確實新
    證據之「確實」含義不符，自難據為聲請再審之理由（最高法院七十年度台抗字
    第一六一號判決參照）。（三）又若判決前已經當事人提出或聲請調查之證據，
    經原法院捨棄不採者，即非該條款所謂發見之新證據，不得據為聲請再審之原因
    。（最高法院七十七年度台上字第五十五號、七十八年度台抗字第一四五號判決
    參照）綜上所述，刑事訴訟法第四百二十條第一項第六款所謂發見新證據，係指
    該證據當於事實審法院判決前已經存在，為法院及當事人所不知及調查斟酌，而
    於判決事後始經發見者而言，該證據之成立並非在判決確定之後始成立，且該證
    據必須毋須經調查程序，或經原法院不採者，並顯然可認為確實足以動搖原確定
    判決，而為受判決人有利之判決者為限。
三、本件聲請人主張經聲請人聯絡先前於品風鋁公司之同事，詳細翻閱檔案後，始發
    現品風鋁公司經雲頂公司併購後之「章程」（即品風鋁公司之章程影印本）及「
    組織架構圖」（即品風鋁公司之組織架構圖影印本）兩項文件，為原審判決前因
    聲請人已離開品風鋁公司所無法取得，未能於原審中提出審酌。該等文件實足以
    證明所有本件採購案之背景事實，嘉園公司皆知之甚詳，且聲請人並無任何詐欺
    情事，應受無罪之判決云云。惟查依聲請人所提出之上開文件，非經相當調查不
    能證明其真偽，並非不須經實質調查程序僅從形式上觀察即足以動搖原確定判決
    ，殊與確實之意義不符，揆諸前揭之說明，自難認為有再審之理由。何況原法院
    綜核原審全案卷證，已足認被告應受有罪判決，聲請人聲請調查之證據亦不足以
    動搖原有罪確定判決，即與確實新證據之「確實」含義不符，均難據為聲請再審
    之理由，應依刑事訴訟法第四百三十四條第一項之規定裁定如主文。
中    華    民    國     九十     年      六        月       二十七     日
                          臺灣高等法院刑事第十七庭
                              審判長法  官  陳  正  雄
                                    法  官  許  宗  和
                                    法  官  許  錦  印
右正本證明與原本無異。
不得抗告。
                                    書記官  黃  德  煌
中    華    民    國     九十     年      七        月        二        日


司法院資訊處製作；財團法人民間司法改革基金會備份。
